臺灣花蓮地方法院民事裁定　　　　　　100年度消債抗字第1號
抗　告　人　李政烈
上列抗告人因消費者債務清理條例事件，抗告人對於中華民國99
年11月19日本院99年度消債更字第26號裁定提起抗告，本院裁定
如下：
    主  文
抗告駁回。
抗告程序費用新臺幣壹仟元由抗告人負擔。
    理  由
一、抗告意旨略以：原裁定駁回抗告人之更生聲請，無非以抗告
    人前曾於民國96年1 月16日與萬泰商業銀行（下稱萬泰銀行
    ）成立協商在案，依消費者債務清償條例（下稱消債條例）
    第151條第5項、第6 項之規定已不得再聲請更生，其又無但
    書「因不可歸責與己之事由，致履行顯有重大困難」之情形
    等語為其論據。且原裁定以96年1 月16日成立協商前，抗告
    人已於95年3月結婚、96年5月29日其子出生，所增加之費用
    為協商時所已知，或應據以評估考量之因素，而其父母之扶
    養則因尚有財產且另有子女可以分擔扶養，均為協商成立時
    所可預見，且其妻98年全年收入為新台幣（下同）169,440
    元，因此認抗告人毀諾與上開要件不符而駁回抗告人更生之
    聲請。惟抗告人之妻為外籍人士，尚未取得身分證且謀職不
    易、待遇低又不固定，原裁定遽依98年妻有收入資料，率認
    其另有收入云語，尚嫌速斷；此外小孩出生後妻子更是分身
    乏術、謀職不易且待遇微薄，尚非原裁定所指之理想與能力
    。其二，抗告人結婚時固與父母同居，雖任職於花蓮鹽寮，
    就近寄住於任職所，每月來回富里尚無生活不便；然小孩出
    生之後，妻與子之生活起居為父母所不能負荷，不得已乃於
    97年6 月起，攜妻與子至抗告人任職附近之花蓮吉安賃屋而
    居，房租之費用支出以及一個家庭之組成等生活費用開銷，
    均非協商當時所可預知者。其三，抗告人之岳父世居印尼，
    在97年間過世，妻子因奔喪而額外支出了5萬元及1萬5千元
    交通費，亦非協商當時所得預料。其四，聲請人自89年12月
    任職於鹽寮零五五飲食部，至協商時已有六年之資歷，協商
    時以為可獲加薪之禮遇，不料適逢金融海嘯，未敢奢望加薪
    ，然因人口增加、另立門戶，其負擔之沉重不在話下。而本
    件前述協商之時，抗告人屢遭債權銀行人員催討，或函文用
    語激烈、電話言語極兇，更威脅將叫人去家裡催討，其等更
    撥打手機、電話至其任職場所，令其應接不暇，不勝其煩，
    工作之不保，如何有能力清償，故即使超出償還能力亦不得
    不順應銀行所開條件，此為其五。末徵上開協商所定條件極
    不合理且有失公平，其清償期間僅分80期、折合6年8個月，
    期數應屬偏短；又所定利率為年利率9.88 %，較當前低利率
    時代之貸款利率及法定利率相比均屬偏高，顯與消費者債務
    清理條例之立法意旨有違。綜上，原裁定理由率認抗告人無
    因不可歸責於己之事由，致履行顯有重大困難情形云云，顯
    有未洽，爰依法提起抗告，請求廢棄原裁定等語。
二、按債務人與金融機構協商成立者，不得聲請更生或清算，但
    因不可歸責於己之事由，致履行顯有重大困難者，不在此限
    ；本條例施行前，債務人依金融主管機關協調成立之中華民
    國銀行公會會員辦理消費金融案件無擔保債務協商機制與金
    融機構成立之協商，準用前項之規定，消債條例第151條第5
    項、第 6項分別定有明文。消債條例之立法目的，乃認陷於
    經濟上困境之消費者若任其於惡性循環之債務窘境中自生自
    滅，其將衍生嚴重之社會問題，致難以維持安定之社會經濟
    秩序，故有予之分別情形依更生或清算之程序清理其債務之
    必要，藉以妥適調整債務人與各相關債權人等間之權利義務
    關係，以保障債權人獲得公平受償，並謀求消費者經濟生活
    之更生機會，從而健全社會經濟發展。惟私法上之債之關係
    ，係以當事人間之信賴關係為基礎，為社會經濟組織之重要
    支柱，故當事人於以法律行為追求自己之利益之際，亦應顧
    及對方之利益，並考量債權債務在社會上之作用，本於誠實
    及信用之原則，行使其債權及履行其債務。準此，債務人如
    於消債條例施行前，已利用金融主管機關協調成立之中華民
    國銀行公會會員辦理消費金融案件無擔保債務協商機制，與
    金融機構成立協商，即須依約清償債務，不得依消債條例聲
    請更生，僅於其後發生情事變更，在清償期間收入或收益不
    如預期，致該方案履行困難甚或履行不能，且因不可歸責於
    己之事由所致，始能聲請更生或清算，至如認該協商方案履
    行有其他不適當情形，即應再循協商途徑謀求解決，不得逕
    依消債條例聲請更生或清算。蓋該債務清償方案係經債務人
    行使程序選擇權而與債權人締結之債務清理契約，其即應受
    該契約之拘束，且消債條例更生之規範目的，係在維持債務
    人基本生活之情況下，於債務人之能力範圍內盡力清償債務
    ，非謂債務人得任意利用債務清理程序減輕債務，因此，為
    避免債務人針對已成立之協商方案任意毀諾，濫用更生或清
    算之債務清理程序，須債務人於協商成立後因不可歸責於己
    之事由，致其無法履行原定清償方案，始例外得依消債條例
    聲請更生或清算。
三、本院之判斷：除引用原審裁定所載之理由外，另補充如下：
(一)抗告人於96年1月16日與萬泰銀行成立協商，約定自96年2月
    起，分80期，利率9.88％，每月10日清償17,401元依債權銀
    行債權金額比例清償各項債務，至全部清償為止，惟抗告人
    依約履行6期後即未再繳納，而於96年6月28日由萬泰銀行報
    送毀諾等情，有萬泰銀行陳報狀、財團法人金融聯合徵信中
    心債務協商還款金額資訊、協議書、無擔保還款計畫、協商
    客戶還款分配資料查詢單在卷可憑（參原審卷63至69頁），
    應堪信為真實。
(二)本件應探究者為抗告人毀諾是否符合本條例第151條第5項但
    書所稱「因不可歸責於己之事由，致履行顯有重大困難」之
    情形。本院查：
  1.抗告人以其妻為外籍人士，尚未取得身分證且謀職不易、待
    遇低又不固定，原裁定遽依98年妻有收入資料，率認另有收
    入，且小孩出生後更是分身乏術、謀職不易等語，而認原裁
    定有所失當。然依原審卷內資料可知，抗告人係於96年1月1
    6日協商成立，於96年6月28日因未依約繳納而被萬泰銀行報
    請毀諾，而其妻子係在於98年間始有收入，此為毀諾之後一
    年餘才有之經濟收入，而抗告人其協商成立後至毀諾期間，
    既仍持續任職於鹽寮零五五飲食部，其資力並無何變化，則
    其毀諾與妻子是否有收入之間顯無關聯，反因其妻子有工作
    收入而改善家庭經濟生活。參抗告人妻子吳燕娜自98年5月8
    日起即在晶晶洗染股份有限公司任職（參本院卷第43頁、第
    50至51頁之勞保投保資料），雖一度於99年3月2日離職，惟
    未久於99年6月15日復職，並在100年1月1日有調薪之紀錄，
    99年度全年所得為188,620 元，可知抗告人配偶係有工作能
    力之人且收入穩定，非如抗告人所言其外籍妻子謀職不易且
    工作不固定，故抗告人此部份主張顯不足採。
  2.抗告人又以小孩出生之後，妻與子之生活起居為父母所不能
    負荷，不得已乃於97年6 月起，攜妻與子至抗告人任職處附
    近之花蓮吉安賃屋而居，房租之費用支出以及一個家庭之組
    成等生活費用開銷，均非協商當時所可預知。惟抗告人既自
    承小孩目前在富里老家由父母照顧，且即將屆滿就讀幼稚園
    年齡，而其妻在小孩出生後即於98年5月間在晶晶洗染股份
    有限公司工作迄今，抗告人小孩入學就讀後，抗告人妻應更
    有時間外出工作，其妻是否有必要辭去目前工作而專職在家
    照顧小孩即有疑問。且抗告人既處於經濟不佳之狀況下，夫
    妻理應勉力工作維持生活償還債務，今抗告人配偶既非無工
    作能力之人，實無率然去職致使生活困難之理。況依抗告人
    於本院所述：其每月薪資約31,000至33,000元之間，妻每月
    薪資所得約15,000至16,000元之間，每月開銷有房租5,000
    元、水電費2,000元、交通費3,000至4,000元、支付予父母
    照顧幼子之勞務報酬及幼子生活開銷5,000至8,000元，及其
    他生活雜支4,000元，抗告人非無資力負擔180期，0 利率之
    每月應清償債額6,000 餘元。而最大債權銀行萬泰銀行同意
    提供抗告人180期，0利率之清償方案，其他債權銀行亦將比
    照辦理，抗告人實無捨此個別協商一致性方案而聲請更生之
    理由。
  3.抗告人雖因其岳父於97年間過世，妻子為奔喪而額外支出5
    萬元及交通費1萬5千元。而岳母先前來台的開銷及過年前岳
    母過世，致使其積欠民間債務6 萬多元，然此情雖屬協商當
    時所不可預料，卻係抗告人毀諾之後始發生，抗告人實難反
    將尚未發生之事，執以認定毀諾有何不可歸責於己之事由；
    另抗告人主張因期待任職處將有加薪之禮遇，惟因金融海嘯
    而落空等語，惟抗告人於協商當時就其每月平均收入及有無
    其他還款財源等理應自行考量評估，抗告人卻逕自以尚未確
    定發生之加薪作為其可增加之收入部份，縱使事後並未實現
    ，該不利益不應轉嫁與債權人，仍應由抗告人自行承擔，故
    抗告人此部主張亦非屬不可歸責於己之事由。
  4.抗告人主張協商所訂還款條件因清償期過短、利率又太高，
    顯有不合理之處，惟抗告人於協商當時對於所訂之利息計算
    及還款期數並無表示意見，可知抗告人對於還款金額、還款
    方法以及當時所必要之生活開銷等等之相關事項均已經過慎
    重之思量，故抗告人當時盱衡其經濟狀況，既仍簽署協商協
    議書，且於毀諾前後收入並無減少之情形，雖於協商成立有
    子女出生及賃屋而居另增加生活開銷之情事，然抗告人之妻
    亦有工作收入可以填補，縱協商當時高估自身還款能力而於
    繳納6 期後不得不毀諾，然其最大債權銀行萬泰銀行同意提
    供抗告人180期，0利率之個別協商一致性方案以利抗告人重
    新償債。而抗告人為62年次，正值青壯，有相當並穩定之工
    作能力，其配偶亦為有工作能力之人，自當得再以實際負擔
    能力及收支狀況透過協商機制，謀求清理、解決債務，其逕
    向法院聲請更生，實難認有積極尋求債務清理之誠意。
四、綜上所述，抗告人未能證明有何不可歸責於己之事由，致履
    行協商顯有重大困難，應認其聲請更生之要件不備。從而，
    原裁定駁回抗告人更生之聲請，並無違誤。抗告意旨猶執前
    詞，指摘原裁定不當，求予廢棄發回，為無理由，應予駁回
    ，爰裁定如主文所示。
五、結論，本件抗告為無理由，依消債條例第15條，民事訴訟法
    第 495條之1第1項、第449條第1項、第95條、第78條，裁定
    如主文。
中    華    民    國    100    年    5    月    23    日
                         臺灣花蓮地方法院民事庭
                             審判長法官  劉雪惠
                                 法  官  陳鈺林
                                 法  官  沈培錚
以上正本係照原本作成
本件不得再抗告。
中    華    民    國    100    年    5    月    23    日

                                 書記官    洪美雪